【裁判字號】    98,簡上,127
【裁判日期】    980630
【裁判案由】    詐欺等
【裁判全文】
臺灣嘉義地方法院刑事判決             98年度簡上字第127號
上  訴  人  臺灣嘉義地方法院檢察署檢察官
被      告  甲○○
上列上訴人因被告詐欺等案件，不服本院簡易庭民國98年4 月30
日98年度嘉簡字第474 號第一審判決（聲請簡易判決處刑案號：
97年度偵緝字第255 號），提起上訴，本院管轄之第二審合議庭
認不宜以簡易判決處刑，改依通常程序審理後，自為第一審判決
如下：
    主  文
原判決撤銷。
本件免訴。
    理  由
一、本件聲請簡易判決處刑意旨略以：甲○○明知「賓士藥品股
    份有限公司」、「賓士藥品有限公司」、「賓士企業有限公
    司」均未依法完成設立登記，竟於民國90年某月至91年9 月
    間，以上開公司名義，在嘉義市○○街121 號3 樓經營銷售
    標示上開公司出品或總代理之「賓士牌」藥品及其他食品、
    百貨用品之業務；又意圖為自己不法之所有，於90年年底，
    明知其於上開地點所販售之「賓士牌千里遠膠囊」、「賓士
    牌賀保軟膠囊」、「WINLIVER CAPSULES 膠囊」均係食品，
    未含西藥成分，均無任何療效，且係向貿易商張利彥購買，
    有些是本國製造，均非自德國進口，竟於上開時地向參與說
    明會之乙○○等民眾誆稱上開膠囊係自德國進口，稱「賓士
    牌千里遠膠囊」能治療青光眼、白內障、弱視、心肌梗塞病
    症；「賀保軟膠囊」能治療心臟病；「WINLIVER CAPSULES
    膠囊」能治療肝病等療效；另其所販售之「療炎痛（培尼皮
    質醇）膠囊」雖含西藥成分，然亦非自德國進口，係本國長
    安化學工業股份有限公司製造，亦無其所稱有治骨頭痠痛、
    風濕、中風、骨折、骨刺之療效，竟佯稱有上述功用，致使
    乙○○誤認甲○○所販售之上開藥物、食品具有其所宣稱之
    產品製造地及特定療效，係可對症醫病之藥物、食品，因而
    陷於錯誤，向甲○○以1 瓶新台幣（下同）12,000元之價錢
    購買「療炎痛膠囊」、「千里遠膠囊」，以1 瓶3,000 元之
    價錢購買「賀保軟膠囊」、「WINLIVER CAPSULES 膠囊」，
    共花費約20萬元，嗣乙○○本人及其親友服用上開藥物、食
    品產生副作用，始知受騙。因認被告所為係犯公司法第19條
    第2 項、第1 項未經設立登記以公司名義經營業務之罪，以
    及刑法第339 條第1 項詐欺罪嫌。並認其所犯2 罪間，有方
    法結果之牽連關係，為牽連犯，應從一重處斷等語。
二、按案件曾經判決確定者，應諭知免訴，刑事訴訟法第302 條
    第1 款定有明文。復按牽連犯之一部如曾經實體上之判決而
    確定，則就其所牽連之全部事實發生既判力；倘檢察官復就
    所犯之他罪名重行起訴，法院應諭知免訴，無再就所犯他罪
    名論科之餘地（最高法院28年上字第3833號判例、50年台非
    字第108 號判例、60年台非字第77號判例參照）。又依刑事
    訴訟法第302 條第1 款之規定，法院應為免訴之判決，係指
    同一案件，業經法院為實體上之確定判決而言，此項一事不
    再理之原則，不論實質上之一罪，或想像競合犯、牽連犯、
    連續犯等裁判上之一罪，其一部事實已經判決確定者，對於
    構成一罪之其他部分，均有其適用，乃因基於審判上不可分
    之關係，在原來審理事實之法院，對於全部犯罪事實，本應
    依法均予審判，故其判決確定之既判力，自及於全部之犯罪
    事實，從而裁判上一罪之輕罪事實已先實體判決確定時，其
    既判力仍應及於重罪之事實；故法院雖僅就其一部判決確定
    ，其既判力仍及於全部，未經判決部分之犯罪事實，其起訴
    權歸於消滅，不得再為訴訟之客體；倘檢察官再就該部分提
    起公訴，法院得不經實體審認，即依起訴書記載之事實，逕
    認係裁判上一罪，予以免訴之判決（最高法院85年度台上字
    第1878號判決、87年度台上字第651 號判決意旨參照）。
三、訊據被告固坦承有為上開聲請簡易判決處刑書所載犯行，惟
    於偵查中委由辯護人具狀辯稱：被告涉嫌違反公司法部分業
    經臺灣南投地方法院（下稱南投地院）以96年度訴緝字第10
    號判決在案（見97年度交查字第1359號卷第16頁）。經查：
(一)被告前曾因涉犯公司法第19條第2 項、第1 項之未經設立登
    記，以公司名義經營業務罪，以及刑法第339 條第1 項之詐
    欺取財罪，經南投地院審理後，於97年5 月9 日以96年度訴
    緝字第10號判決判處有期徒刑1 年，減為有期徒刑6 月，如
    易科罰金，以銀元3 百元即新台幣9 百元折算1 日。該判決
    認定之犯罪事實略為：甲○○於90年7 月24日在臺南縣永康
    市○○路349 號9 樓之2 設立小飛俠藥品有限公司，且其明
    知賓士藥業股份有限公司未依法完成公司設立登記，竟對外
    以上開公司名義經營藥粧及食品販售業務，並自長安化學工
    業股份有限公司以每顆7 角單價購買療炎痛膠囊等藥品販售
    ；復由共犯李金龍出面在南投地區承租場地，僱請不具藥劑
    師（生）資格之黃啟洲、郭兆哲、阮盛文等擔任業務員，而
    共同意圖為自己不法所有，並基於概括犯意聯絡，自93年11
    月起，分赴李金龍所承租之南投縣集集鎮○○路122 號、水
    里鄉○○街169 號國泰人壽保險股份有限公司水里大樓2 樓
    、名間鄉等處，利用鄉民保健知識不足及關切健康之弱點，
    不實誆稱藥品及食品之製造地及產品療效，致使黃勉等被害
    人陷於錯誤購買之，迄至94年2 月2 日始為警查獲。而上開
    案件已於97年6 月11日判決確定等情，有臺灣高等法院被告
    前案紀錄表以及臺灣南投地方法院96年度訴緝字第10號判決
    書在卷可稽（見97年度交查字第1359號卷第18至44頁）。
(二)依上開南投地院判決書所載犯罪事實，該案件顯已就被告以
    賓士藥品公司等名義對外銷售療炎痛膠囊等產品之犯行加以
    審理、判決。又公司法第19條第2 項之行為本質屬於繼續犯
    性質之單純一罪，不因同一行為繼續進行中多次被查獲而生
    連續犯問題（臺灣高等法院80年度上易字第4318號判決意旨
    參照）；故被告於南投地院96年度訴緝字第10號案件宣示判
    決前所為非法以賓士藥品公司名義對外營業行為，自應為該
    確定判決之既判力效力所及，檢察官不得再就被告同一違反
    公司法犯行起訴甚明。至檢察官前以本案與上開南投地院審
    理之案件有事實上一罪或牽連犯之裁判上一罪關係而移送南
    投地院併案審理，雖經南投地院認定兩案件之犯罪地點、被
    害人不同，犯罪時間相隔2 年以上，且被告是否持續有詐欺
    取財或違反公司法第19條第2 項之犯行俱屬不明，難認係基
    於概括犯意為之，無連續犯關係，而認本案所涉上開犯罪事
    實非該案件起訴效力所及，無裁判上一罪或實質上一罪關係
    ，應由檢察官另行偵查（見97年度交查字第1359號卷第30至
    32頁，南投地院96年度訴緝字第10號判決書第13至15頁）；
    惟被告係於90年7 月間申設小飛俠藥品有限公司後，藉由該
    公司名義持續供應千里遠膠囊等產品予范貴峰等人，再由范
    貴峰等人以賓士藥品公司、賓士企業有限公司等名義對外營
    業銷售該等產品，經檢舉後雖於91年9 月間將設於嘉義市○
    ○街121 號3 樓之營業據點搬離一空，惟為規避查緝，92年
    間將營業據點遷移至台南縣永康市附近持續營業等情，有法
    務部調查局嘉義市調查站93年4 月6 日嘉市犯字第09380602
    120 號函，以及范貴峰於嘉義市調查站所為證述在卷足稽（
    見91年度發查字第1032號卷第236 至238 頁、法務部調查局
    嘉義市調查站卷第5 至7 頁）；又公司法第19條第2 項之行
    為本質上係屬繼續犯，為單純一罪，業如前述；堪認被告自
    90年7 月至94年2 月間持續以賓士藥品公司、賓士企業有限
    公司等名義對外營業之行為，應屬繼續犯，為單純一罪，而
    為上開南投地院確定判決既判力所及。
(三)又牽連犯之一部業經實體判決確定，則就其所牽連之全部事
    實發生既判力，業如前述。本件檢察官聲請簡易判決處刑之
    被告非法以公司名義營業部分犯行，業經南投地院以96年度
    訴緝字第10號為實體判決確定，而本件被告涉嫌對告訴人乙
    ○○詐欺取財部分，與其所為上開違反公司法犯行有修正前
    刑法第55條牽連犯之裁判上一罪關係，故本件詐欺取財部分
    縱未經判決，仍為前案既判力所及，起訴權已歸於消滅，法
    院不得再為實體審理。從而，檢察官就已判決確定之同一案
    件再向本院聲請簡易判決處刑，即有未合，揆諸上開說明，
    本件原應諭知免訴判決，原審逕對被告為實體判決，判處其
    有期徒刑6 月，減為有期徒刑3 月，尚有未洽，應由本院管
    轄第二審之合議庭將原判決撤銷，並不經言詞辯論，逕為免
    訴判決。
四、末按法院得逕以簡易判決處刑者，所科之刑以宣告緩刑、得
    易科罰金之有期徒刑及拘役或罰金為限；檢察官聲請以簡易
    判決處刑之案件，經法院認為有刑事訴訟法第451 條之1 第
    4 項但書第3 款所列之法院於審理後認應為無罪、免訴、不
    受理或管轄錯誤判決之諭知者，應適用通常程序審判之；刑
    事訴訟法第449 條第3 項、第452 條分別定有明文。而同法
    第455 條之1 第3 項規定，對於簡易判決之上訴，準用同法
    第3 編第1 章及第2 章除第361 條外之規定。是管轄第二審
    之地方法院合議庭受理簡易判決上訴案件，應依通常程序審
    理，其認案件有刑事訴訟法第452 條所定第一審應適用通常
    程序審判而不得適用簡易程序審判之情形者，應撤銷原簡易
    判決，逕依通常程序為第一審判決。本件經本院審理後，認
    不宜以簡易判決處刑，而有刑事訴訟法第451 條之1 第4 項
    但書第3 款之情形，故依上揭規定，應由本院合議庭逕依通
    常程序審理後，自為第一審判決，檢察官如不服本判決，仍
    得於法定上訴期間內，向管轄之第二審法院提起上訴，附此
    敘明。
據上論斷，依刑事訴訟法第455 條之1 第1 項、第3 項、第452
條、第369 條第1 項前段、第364 條、第302 條第1 款、第307
條，判決如主文。
中    華    民    國    98    年    6     月    30    日
                  刑事第三庭  審判長法  官  陳仁智
                                    法  官  鄭雅文
                                    法  官  陳蒨儀
以上正本證明與原本無異。
如不服本判決應於收受判決後10日內向本院提出上訴書狀，並應
敘述具體理由；其未敘述上訴理由者，應於上訴期間屆滿後20日
內向本院補提理由書（均須按他造當事人之人數附繕本）「切勿
逕送上級法院」。告訴人或被害人如對於本判決不服者，應具備
理由請求檢察官上訴，其上訴期間之計算係以檢察官收受判決正
本之日期為準。
中    華    民    國    98    年    6     月    .0    日
                                    書記官  楊國色


司法院資訊處製作；財團法人民間司法改革基金會備份。
